最高法院刑事判決　　　　　　九十六年度台上字第二八二八號
上　訴　人　甲○○
選任辯護人　蔡瑞煙律師
上　訴　人　乙○○
選任辯護人　陳煥生律師
　　　　　　林春榮律師
　　　　　　張居德律師
上列上訴人等因貪污案件，不服台灣高等法院台中分院中華民國
九十六年三月二日第二審更審判決（九十五年度重上更(三)字第四
五號，起訴案號：台灣台中地方法院檢察署八十九年度偵字第一
八六四三號），提起上訴，本院判決如下：
    主  文
原判決撤銷，發回台灣高等法院台中分院。
    理  由
本件原判決認定上訴人甲○○於民國八十六年六月至八十九年一
月間擔任台中市北屯區公所區長，綜理該區公所業務；上訴人乙
○○於八十八年七月起至八十九年間擔任北屯區公所之總務工作
，均為依據法令從事公務之人員。爰八十六年四月間，甲○○即
投資大同餐盒食品工廠，投資金額為新台幣（下同）一百七十五
萬元，占投資總額百分之五十（另共同投資人為案外人邱大田、
江金來各占百分之二十五投資額），甲○○並掌控該廠會計審核
及營運方針等之主導權，實際參與該廠營運，為該工廠之實際主
要負責人。嗣於八十八年九月二十一日台灣地區因發生九二一大
地震，台中市北屯區被列為災區，該區里長曾文松等人基於服務
地方之善心，擬募款賑災，當時任區長之甲○○見有機可乘，明
知依財政收支劃分法第二十九條規定，各級政府所有營業之盈餘
，所受之捐獻或贈與及其他合法之收入，除法律另有規定外，應
分別歸入各級政府之公庫。又依統一捐募運動辦法第三條規定，
發起各種捐募運動，應先將計畫用途及募集方式，申報該管社會
行政機關會商各該事業主管機關核准，竟意圖為私人不法利益，
先與曾文松等人合議由渠主導進行其主管之募款活動，以便募得
之款項將來供其掌控運用，並為避免募款款項須交台中市政府所
設「０九二一賑災專款帳戶」（台灣銀行台中分行000000
000000號帳號），甲○○於同年九月二十七日乃以募款擬
留供北屯區災區使用，及未向台中市政府報備核准無法設立帳戶
、開立收據等理由，要求社團法人台中市北屯區慈善會（下稱北
屯區慈善會）總幹事林細郎等幹部開立帳戶及出具收據以供募款
之用，當（二十七）日並於區長辦公室內，由台中市農會派員會
同甲○○、林細郎等人以「台中市北屯區慈善會會長林宗枝」名
義，在台中市農會北屯辦事處開立「台中市農會0000000
000000」號帳戶。甲○○並利用身為北屯區公所區長之身
分，於八十八年九月三十日召開主持之「台中市北屯區公所九二
一震災檢討會」上指示「……六、請各里發動捐助震災，由本區
市議員、里長、慈善會委員等成立九二一震災救助管理委員會，
於北屯農會辦事處成立救災專戶，專款補助發放大坑地區之受災
戶為主。」（東山、民政、大坑、民德、子、和平等六里為受
災里）；並於同年十月十五日由甲○○所主持之九二一震災事項
檢討會中之指（裁）示事項：「……四、經與會人員推選賴天龍
議員為主任委員，曾文松、陳成添、江麗慧、賴炳連、呂金旺、
白柯碧花等六人為委員代表，就本區救助事項統籌辦理。」，該
檢討會為甲○○個人主導召開，區公所內除該次會議紀錄陳美雲
外，並無其他主管或科室成員參與，而「九二一震災救助管理委
員會」僅為甲○○欲掩飾犯行之虛設組織，從未開過會，亦未曾
審核任何救助事項，皆由甲○○獨自行事。因為由台中市北屯區
公所主導募款，卻由北屯區慈善會開立收據之不合理現象，引起
該區部分里長及捐款民眾質疑，惟募款金額日鉅，僅為名義配合
募款之慈善會理事長林宗枝、總幹事林細郎等幹部，基於甲○○
迄無妥適運用該九二一賑災款項之草案，恐因甲○○運作不當損
及會譽，乃於八十八年十月二十一日緊急召開「社團法人台中市
北屯區慈善會第一屆理監事九二一大地震臨時聯席會」，會中通
過「北屯區慈善會九二一大地震災民救助辦法草案」（主要內容
為：救助對象為設籍北屯區，並為該區公所列冊有案之災民。死
亡每人發放五千元之喪葬救助金、受傷則依受傷之輕重及家庭經
濟情況，每人以最高不超過六萬元為限、安養每人每年發給最高
二萬元之安養金、孤兒每人每年發給最高二萬元之助學金、房屋
重建最高十萬元為限。），擬建請區公所採行。至同年十月底，
該帳戶累積募款金額已達一千餘萬元，甲○○欲圖謀私利，讓大
同餐盒食品工廠承包災區學校之午餐供應，乃指示區公所前述檢
討會承辦人陳美雲依渠授意，擬訂「台中市北屯區九二一震災管
理委員會各項救助辦法」，計列五項救助項目，共計八百九十六
萬元，　其中含「二、東山國中、軍功、光正、逢甲國小等學校
之學生午餐費，計一千六百二十人，約需三百二十四萬元。」、
「五、辦理九二一震災罹難者超度法會：預計六百桌，贊普約六
十萬元；協助法會經費約五十萬元，共一百一十萬元。」，甲○
○欲掩飾不法意圖，乃召集北屯區慈善會理事長林宗枝、總幹事
林細郎等人召開八十八年十月二十八日台中市北屯區九二一震災
第三次檢討會，會中林細郎等人認為甲○○所擬之前述救助辦法
過於浮濫浪費，因而加以反對，並未做成決議，甲○○見計未得
逞會議決裂，後陳美雲呈送該會議記錄稿時，甲○○親筆將該會
議記錄更改為決議：「有關九二一震災救濟款項，由北屯區九二
一震災委員會提出需求，並由北屯區慈善會撥款，由區公所代辦
」，並立即於八十八年十月二十九日台中市北屯區九二一震災第
四次檢討會中通過救助辦法，經費由原八百九十六萬元，提高為
九百九十六萬元，原甲○○所提之救助辦法中，有關「二、東山
國中、軍功、光正、逢甲國小等學校之學生午餐費，計一千六百
二十人（五十天），約需三百二十四萬元」部分獲得通過，而「
五、辦理九二一震災罹難者超度法會：預計六百桌，贊普約六十
萬元；協助法會經費約五十萬元，共一百一十萬元」則遭刪除一
百萬元，移作其它救災用途，但該會議台中市北屯區慈善會並未
獲邀參加，時任會議主席之甲○○主導「東山國中、軍功、光正
、逢甲國小等學校之學生午餐費，計一千六百二十人、五十天，
約需三百二十四萬元」案通過後，甲○○即要求北屯區慈善會撥
款，北屯區慈善會總幹事林細郎等人，認為甲○○提出之救助辦
法存有私心，不為北屯區慈善會所接受，且存於台中市農會北屯
辦事處之募款款項，原為甲○○所主導，該會僅受甲○○之託提
供名義上之帳戶為之配合，未獲委託並無權使用該款，因見甲○
○私心已露，為免傷及會譽及保持和諧，乃要求甲○○開立北屯
區公所收據將該款歸還，由甲○○自行運作以明責任，甲○○明
知民間或人民團體所募集之款項，區公所並無法令依據將該等募
款解入北屯區公所公庫為代辦用途之使用，復未向上級主管機關
台中市政府事前報備或以書面函件請求許可下，竟違背法令，仍
於八十八年十月三十日指示陳美雲開立九百九十六萬元收據乙張
（台中市北屯區公所自行收納款項統一收據收據聯Ｎ00000
00號），託北屯區慈善會理事曾文松轉交予北屯區慈善會撥款
，北屯區慈善會則立即依甲○○指示，於同年十一月一日由台中
市農會北屯辦事處前開募款帳戶中，匯款九百九十六萬元至台中
市北屯區公所公庫帳戶中（台灣銀行台中分行00000000
0000帳號），甲○○並於同年十月三十日指示陳美雲簽擬該
便當採購「所需經費擬由九二一震災管理委員會中北屯區慈善會
專戶委託代辦經費項下支付，奉核可後，移請總務依規定辦理採
購」，藉代辦性質以混淆「捐款收入」之實，區公所會計員張麗
玲在不知情下，乃依該簽稿誤信為代辦性質，而以「代辦經費」
列帳，甲○○利用其具有北屯區公所區長之身分，立即親自致電
東山國中及軍功、光正、逢甲國小等學校校長等人員，表示自八
十八年十一月一日起將由台中市北屯區公所提供該校免費學生午
餐，要求各校終止原供應便當廠商契約，大同餐盒食品工廠人員
也立即與各校接觸瞭解便當數目及送交方式等，而甲○○為使大
同餐盒食品工廠順利取得午餐供應資格，乃指示時任區公所總務
之乙○○配合辦理，乙○○明知上情，竟與甲○○共同基於公務
員明知為不實之事項而登載於職務上所掌之公文書及圖利之犯意
聯絡，於八十八年十一月一日上午八時先簽擬「食品工廠遴選要
點」，經甲○○於當（一）日上午八時二十分核批後，乙○○隨
即於當（一）日上午八時三十分簽擬比價結果「擬與大同餐盒食
品工廠簽訂合約」，該簽文載明所列三家比價廠商，僅大同餐盒
食品工廠條件符合行政院衛生署之「危害分析重要管制點先期輔
導證明」（下稱ＨＡＣＣＰ）及衛生局安全送達時效之規定，然
實際上另有聚陽食品工廠及潔達有限公司均為符合ＨＡＣＣＰ標
準廠商。而大同餐盒食品工廠菜單為六菜，潔達有限公司僅星期
三為五菜，其餘均為六菜，但簽呈中卻刻意將潔達有限公司簽核
為「內含五菜」；將此明知為不實之事項而登載於其所掌之公文
書，足以生損害於台中市政府對於公文書管理之正確性及潔達有
限公司、聚陽食品工廠。並循行政程序先會簽會計員張麗玲、出
納課員張明珠、研考課員陳美雲再送交秘書王燕森（於同日九時
三十分蓋章）等人後轉呈甲○○，而甲○○明知依政府採購法第
十五條第二、四項：「機關承辦、監辦採購人員對於與採購有關
之事項，涉及本人、配偶、三親等內血親或姻親或同財共居親屬
之利益，應行迴避。」、「廠商或負責人與機關首長有第二項之
情形，不得參與該機關之採購。」之規定，竟不迴避而參與採購
，隨即於當（一）日上午十時核批，後又接續將該簽於同年十一
月初送請民政課長葉德剛補蓋章而完成該簽呈之公文程式。而甲
○○於核准該簽之後，並以台中市北屯區區公所法定代理人甲○
○名義與大同餐盒食品工廠名義上負責人吳芷青（甲○○次媳）
簽約，而大同餐盒食品工廠亦於簽約同（一）日中午即開始供應
東山國中及軍功、光正、逢甲國小等學校之學生午餐，因簽約與
供餐為同一日，為免引人議論，甲○○等人乃自次（二）日開始
計價，大同餐盒食品工廠先後二次向北屯區公所請領款項，分別
為一百零二萬三千三百六十元（八十八年十二月三十日支付）、
一百零七萬零八百四十元（八十九年一月二十九日），第三次則
因結餘款一百八十七萬一千三百三十六元，於八十九年四月十五
日已由新任北屯區公所區長陳裕益未依合法程序裁示匯交北屯區
慈善會（台中市農會北屯辦事處「台中市北屯區慈善會林宗枝，
帳號0000000000000」），乃由乙○○陪同吳芷青
及北屯區慈善會人員至台中市農會北屯辦事處領取款項後，交付
大同餐盒食品工廠九十五萬二千六百八十元，大同餐盒食品工廠
共計具領款項為三百零四萬六千八百八十元，若以每份便當獲利
三元（最低數）計，甲○○、乙○○共同圖得之不法利益共二十
二萬八千五百十六元（即0000000除以四０乘以三而得）
，甲○○部分所得為十一萬四千二百五十八元（甲○○所占投資
總額為百分之五十）等情。因而撤銷第一審判決，改判論處上訴
人等共同依據法令從事公務之人員，對於主管之事務，明知違背
法令，直接圖自己及其他私人不法利益，因而獲得利益罪刑，固
非無見。
惟查：(一)、貪污治罪條例第六條第一項第四款之圖利罪，須以明
知違背法令，直接或間接圖自己或其他私人不法利益，因而獲得
利益者為其構成要件。承包工程之廠商本該有合理之利潤，故所
謂不法利益，須扣除合法利潤始足當之。原判決以供應每份餐盒
為四十元，其利潤約為三元至五元，以最小數之三元計算，認甲
○○獲得之利潤十一萬四千二百五十八元為獲得之不法利益。惟
大同餐盒食品工廠供應系爭餐盒，所需支出之材料、工資等成本
及合理之利潤為若干？原判決認定之每份三元之利潤是否超過合
理之利潤？原審就此並未予審認說明，即遽以該三元全數為不法
利益，顯有調查未盡及適用法則未當之違法。(二)、有罪判決書之
事實欄，為判斷適用法令當否之準據，應將法院依職權認定與該
當犯罪構成要件之事實為詳實之記載，始足判斷其適用法令之當
否。倘若事實無此記載，而理由加以說明，則理由失其依據，其
判決當然為違背法令。原判決理由欄貳、四說明上訴人二人就
本件公務員登載不實公文書之犯行，有犯意聯絡及行為分擔，均
為共同正犯。惟原判決事實欄並未記載甲○○就此犯行有何行為
之分擔，致理由說明失其依據，難謂適法。(三)、原判決以系爭募
款何不直接付費予原供應午餐之廠商，而要重新招標，再付費予
新供應廠商，故認上訴人等有圖私人不法利益之犯行（見判決書
第三十五頁第六、七行）。然原判決又認系爭餐盒之採購應依政
府採購法之規定辦理，既然應依政府採購法規定辦理，即有比價
或公開競標擇取新廠商之程序，不可能逕行付款予原供應餐盒之
廠商，故原判決此部分理由之說明相互矛盾，自有可議。(四)、原
判決事實欄記載：「甲○○為使大同餐盒食品工廠順利取得午餐
供應資格，乃指示時任區公所總務之乙○○配合辦理，乙○○明
知上情，竟與甲○○共同基於公務員明知為不實之事項而登載於
職務上所掌之公文書及圖利之犯意聯絡……」等情。惟如何認定
「甲○○有指示乙○○配合辦理」之事實，原判決理由內並未說
明其所憑之證據及認定之理由，有判決理由欠備之疏誤。上訴意
旨指摘原判決違法，尚非全無理由，應認仍有發回更審之原因。
又原判決理由欄貳、五不另為無罪諭知部分，基於審判不可分原
則，應併予發回。
據上論結，應依刑事訴訟法第三百九十七條、第四百零一條，判
決如主文。
中　　華　　民　　國　九十六　年　　五　　月　二十四　日
                      最高法院刑事第八庭
                          審判長法官  陳　正　庸
                                法官  賴　忠　星
                                法官  林　開　任
                                法官  林　立　華
                                法官  趙　文　淵
      本件正本證明與原本無異
                                      書  記  官
中　　華　　民　　國　九十六　年　　五　　月　二十九　日
                                                      Ｅ
